【裁判字號】    90,台上,3914
【裁判日期】    900628
【裁判案由】    貪污
【裁判全文】
最高法院刑事判決                                九十年度台上字第三九一四號
    上   訴   人  台灣高等法院台南分院檢察署檢察官
    上訴人即被告  乙 ○ ○
    選 任辯護 人  吳啟勳律師
    上訴人即被告  甲○○○
右上訴人等因被告等貪污案件，不服台灣高等法院台南分院中華民國八十九年十月十
一日第二審更審判決（八十九年度重上更(五)字第三四二號，起訴案號：台灣嘉義地方
法院檢察署八十一年度偵字第四七五二號），提起上訴，本院判決如左：
    主  文
原判決撤銷，發回台灣高等法院台南分院。
    理  由
本件原判決撤銷第一審關於上訴人乙○○、甲○○○部分不當之判決，改判仍論處上
訴人乙○○共同依據法令從事公務之人員對於主管之事務直接圖利罪刑；上訴人甲○
○○共同與依據法令從事公務之人員，對於主管之事務直接圖利罪刑。固非無見。
惟查：(一)有罪判決書事實欄為適用法律之依據，舉凡與論罪科刑有關之事項均應明白
認定，詳為記載，而後於理由內說明其認定犯罪事實所憑之證據及認定之理由，方始
適法。本件原判決事實欄先則記載：「……上訴人等將『建發輪胎公司』之『方型章
』蓋用於『工程投標廠商印模及資格證件表』、『退還押標金申請單』、『切結書』
及『標單』等表單上，原『建發橡膠工業股份有限公司（下稱建發橡膠公司）招標專
用章』下方，並單獨蓋用『建發輪胎公司』之『方型章』於『購買定製變賣財物投標
人印模單』上（下稱印模單），復於『退還押標金申請單』上，偽造『李財福』之印
文。將原應為『建發橡膠公司』之『印模單』抽換為前開『建發輪胎公司』之『印模
單』，……」等語（見原判決第三頁），似認上訴人等抽換之表單僅「印模單」一紙
；然嗣又記載：「上訴人甲○○○……進而持該摻雜蓋有上開『建發橡膠公司』、『
建發輪胎公司』、『李財福』等印文之投標表單，交由上訴人乙○○換下原先留存於
嘉義市環境保護局（下稱嘉義市環保局）之投標文件」，又認上訴人等共同抽換之表
單為前述之全部投標文件。其事實之記載前後矛盾，本院自無從為原判決適用法律是
否適當之判斷。又依原判決所認定上訴人等既曾共同持偽造之投標文件，抽換原先留
存在嘉義市環保局之原投標文件，則上開原留存之文件應係乙○○職務上掌管之文書
，若已因其上開假借職務上機會之抽換行為致原留存之文件遭毀棄、損壞或隱匿時，
上訴人等似應成立刑法第一百三十四條、第一百三十八條之罪。原審未予詳查審究，
自有未盡調查職責之違誤。本院前次判決發回意旨業已指明，原審仍未調查說明，致
瑕疵依然存在。(二)原判決事實欄另記載：「上訴人乙○○亦偽造甲方嘉義市環保局之
負責人為局長『陳麗貞代』……」等語。然乙○○究係於何時、何地、為何目的以如
何之方法偽造？上開契約書上「陳麗貞」之印文究係上訴人等偽造？抑或其所盜用？
諸此與適用法律及論罪科刑至有關係之事項，均未明白認定，翔實記載已有未洽。況
原判決理由內不僅未將認定上開契約書上局長「陳麗貞代」部分係上訴人等偽造所憑
之證據及認定之理由詳為論述，徒以乙○○坦承曾持上開契約前去蓋印云云之空泛之
語，即予推測係乙○○所偽造，已嫌速斷；且未就上訴人等該部分之犯行依法論處其
刑責，尤難謂適法。(三)按商業負責人以明知為不實之事項，而填製會計憑證，應處五
年以下有期徒刑，拘役或一萬元以下罰金，修正前商業會計法第六十六條第一款定有
明文。原判決既認定甲○○○係經商而有營業收入，並為納稅義務人（見原判決理由
一－(七)），則其冒用「建發輪胎公司」名義開立不實憑證之行為，是否應論處上開罪
責，非無研求餘地，原審未予調查釐清，詳予論述，亦有違誤。(四)公司法第十九條第
二項之罪係以行為人未經設立登記，擅自以公司經營業務或為其他法律行為為成立要
件，則該公司必以行為人為負責人始克相當。原判決既認定未經設立登記之「建發輪
胎公司」負責人係李財福而非甲○○○，則甲○○○顯無以公司名義經營業務之行為
，似與公司法第十九條第二項之罪之成立要件有間，原判決遽認甲○○○成立該罪，
同有適用法則不當之違法。(五)刑事訴訟法第九十五條第一款規定：「訊問被告應先告
知犯罪嫌疑及所犯所有罪名。罪名經告知後，認為應變更者，應再告知。」，此乃被
告在刑事訴訟程序上受告知之權利，旨在使被告能充分行使防禦權。故法院就起訴之
罪名，固應告知被告，就起訴效力所及之犯罪事實所涉罪名，亦應告知，使被告知所
防禦，始能避免突襲性裁判，以維程序之公正，並保障被告之權益。本件檢察官起訴
甲○○○觸犯刑法第二百十條、第二百十七條第一項、第三百四十二條第一項，稅捐
稽徵法第四十一條等罪嫌。但原審認起訴效力所及之犯罪事實，尚涉犯戡亂時期貪污
治罪條例第六條第三款之公務員對於主管之事務直接圖利罪及公司法第十九條第二項
之未經設立登記擅以公司名義經營業務罪，乃原審就此二罪名未對上訴人甲○○○踐
行告知程序，逕論以該二罪名，自屬違法。以上諸端或為檢察官及被告等上訴意旨所
指摘，或為本院得依職權調查之事項，應認原判決仍有撤銷發回之原因。
據上論結，應依刑事訴訟法第三百九十七條、第四百零一條，判決如主文。
中      華      民      國     九十     年      六      月    二十八    日
                              最高法院刑事第五庭
                                  審判長法官  紀  俊  乾
                                        法官  黃  正  興
                                        法官  劉  介  民
                                        法官  陳  東  誥
                                        法官  張  春  福
      右正本證明與原本無異
                                              書  記  官
中      華      民      國     九十     年      七      月      二      日


司法院資訊處製作；財團法人民間司法改革基金會備份。
